臺灣臺南地方法院臺南簡易庭民事判決
111年度南簡字第800號
原      告  永豐商業銀行股份有限公司



法定代理人  陳嘉賢
訴訟代理人  薛智為
            高翊涵
被      告  吳金皇
            陳小梅
上列當事人間請求撤銷贈與事件，本院於民國111年9月27日言詞
辯論終結，判決如下：
　　主　文
原告之訴駁回。
訴訟費用由原告負擔。
　　事實及理由
壹、程序方面：
　　按民法第244條第1項之撤銷訴權，自債權人知有撤銷原因時
    起，一年間不行使，或自行為時起，經過十年而消滅，民法
    第245條定有明文。該項法定期間為除斥期間，其時間經過
    ，權利即告消滅，非如消滅時效得因中斷或不完成之事由而
    延長，是此項除斥期間有無逾期，縱未經當事人主張或抗辯
    ，法院亦應先為調查認定，以為判斷之依據。查原告主張近
    期始發現被告吳金皇所有權利範圍12分之1之臺南市○區○○段
    000○00000地號土地（下稱系爭土地）已於民國106年10月6
    日以夫妻贈與之原因辦理移轉登記被告陳小梅等情，業據本
    院職權調閱系爭土地電子登記謄本、異動索引、電傳資訊之
    調閱紀錄，原告於110年8月5日申請系爭土地之地政電子謄
    本（見本院卷第67頁），堪認於該時原告即應知有撤銷原因
    ，並於知悉時起1年內，即111年3月1日提起本件訴訟(見南
    司簡調字卷第11頁)，已遵守法定除斥期間行使撤銷訴權，
    先予敘明。
貳、實體方面：
一、原告主張：原告係被告吳金皇之債權人，被告吳金皇尚積欠
    原告新臺幣（下同）6萬1,871元，惟原告近期發現原為被告
    吳金皇所有之系爭土地於106年10月6日以夫妻贈與之原因辦
    理移轉登記予被告陳小梅，被告吳金皇明知有其他債務存在
    ，卻將系爭土地贈與他人，且被告於贈與系爭土地後亦未與
    原告協商將其債務清償，使原告之債權無法受償，顯有意侵
    害原告之債權。為此，爰依民法第244條第1項及第4項之規
    定，請求撤銷等語。並聲明：㈠被告吳金皇及陳小梅就臺南
    市○區○○段000○00000地號（權利範圍各12分之1）於106年9
    月24日所為贈與之債權行為，及於106年10月6日就系爭不動
    產所為移轉登記行為之物權行為，應予撤銷。㈡被告陳小梅
    應將其就系爭不動產於106年10月6日所為之夫妻贈與之移轉
    登記予以塗銷，並回復為被告吳金皇所有。
二、被告辯論則以：
　㈠被告吳金皇部分：原告的債權已超過15年等語。
　㈡被告陳小梅部分：被告吳金皇不是贈與給陳小梅，而是有欠
    陳小梅錢，算是買賣，因為當時要減免稅金才用贈與等語。
　㈢並皆聲明：原告之訴駁回。
三、兩造不爭執之事實：
  ㈠原告於111年5月間以福建金門地方法院102年度司執字第2265
    號債權憑證為執行明義，向本院執行處聲請執行被告吳金皇
    所有之財產，上開債權憑證所載執行明義內容為：債務人（
    被告吳金皇）應向債權人清償61,871元，及其中59,840元自
    民國95年2月2日起至清償日止，按年息百分之15計算之利息
    ，暨自95年3月3日起至清償日止，其餘其在6個月以內者，
    按上開利率百分之10，逾期超過6個月者，按上開利率百分
    之20計算之違約金，並賠償督促程序費用500元。經本院以1
    11年度司執字第49656號執行在案。
  ㈡本院執行處於111年6月30日以南院武司執政字第49656號執行
    命令，命債務人本件被告吳金皇對第三人晴德企業社即鄧師
    傅養生館之每月租金債權，在上開債權範圍內，自本命令起
    ，應將該債權移轉於債權人即本件原告。上開第三人於111
    年6月9日陳報債務人每月租金債權3,293元。
  ㈢系爭土地於106年10月6日以夫妻贈與之原因移轉登記予被告
    陳小梅（下稱系爭移轉登記）。
  ㈣被告吳金皇之債權人板信商業銀行股份有限公司曾向本院民
    事執行處聲請執行被告吳金皇所有名下做坐落臺南市○區○○
    段000○00000地號（權利範圍各12分之1）土地 （非系爭土
    地），所得款項清償債務後，其中債權人國泰世華商業銀行
    股份有限公司（下稱國泰世華銀行）未足額清償17萬3,909
    元，本件原告於該執行未參與分配。
四、得心證之理由：
  ㈠原告主張被告間贈與系爭土地之行為，害及被告債權等情， 
    為被告所否認，並以前詞置辯。是本件之爭點應為：系爭移
    轉登記為有償或無償？有無清償能力，是否以系土地移轉登
    記時或以提起本件訴訟時為準？茲敘述如下：
　⒈系爭移轉登記為有償行為：
　　系爭移轉登記為有償行為按當事人主張有利於己之事實，就
    其事實有舉證之責任，民事訴訟法第277條規定甚明。又按
    原告對於自己主張之事實已盡證明之責後，被告對其主張，
    如抗辯其不實並提出反對之主張者，則被告對其反對之主張
    ，亦應負證明之責，此為舉證責任分擔之原則（最高法院98
    年台上字第372號判決可資參照）。經查：
　  ⑴原告主張系爭移轉登記為無償行為，而系爭土地確於106年
      10月6日以夫妻贈與之原因移轉登記予被告陳小梅為兩造
      所不爭執，則原告此部分主張已堪憑採，則依前開判決意
      旨，被告陳小梅為反對原告主張之抗辯內容亦應負證明之
      責。
　　⑵被告陳小梅抗辯係因其有為被告吳金皇償還債務，而被告
      吳金皇以系爭土地作為清償對價移轉系爭土地並非無償，
      登記贈與係為避稅等語，並提出借款契約、本票、信用卡
      繳款單、本院109年度南院公字第000000000號公證書及後
      附協議書、代償證明、還款收據、中國銀行客戶留存聯單
      、境外匯款申請書、存摺封面及內頁證影本為證（見本院
      卷第99-115頁、第143-160頁）。查依協議書之內容載明
      ：「二、㈠甲方（被告吳金皇）與乙方（被告陳小梅）於8
      9年結婚，婚姻存續期間…，甲方曾向乙方借款共計新臺幣
      177萬元【⒈甲方於92年間向乙方借款60萬元（原因：甲方
      開設傢俱店使用）；⒉甲方於97年間向乙方借款39萬元、1
      8萬元（甲方因竊盜案易科罰金18萬元）；⒊甲方於99年間
      向乙方借款10萬元；⒋甲方於103年向乙方借款30萬元，增
      建臺南市○區○○路000巷00號3樓鐵皮屋；⒌甲方補繳父親吳
      水仙遺產稅，乙方於106年1月23日向國泰銀行辦理信用貸
      款20萬元，借款予甲方】㈡甲方因償還尚積欠乙方之借款1
      77萬元，以及償還89年結婚後至106年間所先行墊付之家
      庭生活費用…，甲方於106年10月6日將繼承自父親吳水仙
      所有坐落於臺南市○區○○段000○00000地號土地【繼承權利
      範圍6分之1】，移轉權利範圍12分之1予乙方」上開協議
      係於109年4月23日所簽訂，且經本院109年度南院公字第0
      00000000號公證書公正，則該協議書為本件訴訟發生前所
      簽訂，應非臨訟通謀；又依被告陳小梅所提供之國泰世華
      銀行存摺內頁確有於106年1月23日放款20萬元之紀錄，與
      協議書上之內容互核相符，已堪憑採，堪信協議書內容所
      載屬實。
　  ⑶則依上開協議書之內容，於系爭移轉登記時，被告吳金皇
      確有積欠被告陳小梅金錢，並以之作為購買系爭土地之對
      價，而為系爭移轉登記，被告抗辯系爭移轉登記為有償行
      為，堪與採信，原告主張系爭移轉登記為無償行為即難憑
      採。　
　⒉被告吳金皇有清償能力：　
　　⑴按揆諸撤銷權之建立，旨在保全債務人之責任財產，以維
      護債權人之共同擔保為目的，苟債務人之責任財產足供清
      償債務，債權人之擔保既無欠缺，即無由債權人對債務人
      之有償或無償行為行使撤銷權之必要。是債權人行使撤銷
      權，仍應以債務人陷於無資力為要件，否則難謂有害及債
      權人之債權；且於撤銷權訴訟事實審言詞辯論終結前，債
      務人仍處於無資力狀態，始得謂有保全債權之必要。上述
      有害及債權及保全債權必要之要件，應由行使撤銷訴權之
      債權人負舉證之責（最高法院110年度台上字第3274號判
      決）。
　  ⑵觀本院調閱稅務電子閘門財產所得調件明細表，被告吳金
      皇名下尚有多筆不動產，財產總額達千萬，遠逾本件原告
      之債權額。此外，被告吳金皇亦有對於訴外人鄧師傅養生
      館之每月租金債權3,293元，已經本院民事執行處命被告
      吳金皇移轉於原告，供原告按月收取，衡量原告所主張之
      債權額為6萬1,871元，以目前定期收取之3,293元租金，
      應得陸續清償，又被告吳金皇目前可知債務除原告之債權
      外，僅有債權人國泰世華銀行未足額清償17萬3,909元，
      為兩造所不爭執，原告復未提出其他證據證明被告吳金皇
      有其他高額債務，而使被告吳金皇名下目前財產應不足清
      償，即難使法院認原告之債權有難以受清償之可能，而有
      行使撤銷訴權以保全自身債權之必要。
　　⑶原告雖主張：被告吳金皇現有名下財產係系爭移轉登記後
      被告於108年間始因繼承取得，並維持公同共有狀態難以
      逕行分割，故被告間系爭移轉登記行為時，係無資力狀態
      ，仍害及原告債權，且依目前執行扣押之租金債權僅3,29
      3元顯不足以清償原告債權等語。然就民法第244條第1項
      撤銷債害行為，必須債務人之無償行為確使債權人之債權
      難以實現始得為之，已如前述，至於實務上有關「有害於
      債權之事實，須於行為時存在，於行為時有其他足以清償
      債務之財產，縱日後債務人財產減少，仍不構成詐害行為
      」之論述，係在認定責任財產之範圍，惟尚不得據此將實
      體法上撤銷權成立要件與其行使時點相混淆，如言詞辯論
      終結前，債務人責任財產已足敷清償全體債權人之總債權
      ，即無為保全債權人債權而允其破壞原有法律效果之必要
      ，則原告主張以系爭移轉登記時被告吳金皇之財產狀態論
      斷其債權有無受清償之可能，即係混淆撤銷權之成立要件
      及行使時點，原告是否受清償可能，仍需以言詞辯論終結
      前，被告吳金皇之財產狀態為是否足以清償論斷全體債權
      人之總債權，原告該部分主張即難憑採。
  ㈡綜上所述，被告吳金皇與陳小梅間系爭移轉登記應為有償行
    為，自無從依據民法第244條第1項行使撤銷訴權，且因原告
    未盡其舉證責任，使法院認原告之債權有難受清償之可能，
    而有行使撤銷訴權之權利保護必要，原告主張被告應撤銷並
    塗銷系爭移轉登記，於法無據，為無理由。
五、綜上所述，原告依民法第244條第1項及第4項之規定，請求
    撤銷並塗銷系爭移轉登記，非屬正當，不應准許。
六、本件事證已臻明確，兩造其餘之攻擊或防禦方法及所用之證
    據，經本院斟酌後，認均不足以影響本判決之結果，爰不逐
    一論列，附此敘明。
七、訴訟費用負擔依據：民事訴訟法第78條。
中　　華　　民　　國　　111 　年　　10 　　月　 13 　日
                 臺灣臺南地方法院臺南簡易庭
                                 法　官　李杭倫
以上正本係照原本作成。
如不服本判決，應於送達後20日內，向本院提出上訴狀並表明上
訴理由，如於本判決宣示後送達前提起上訴者，應於判決送達後
20日內補提上訴理由書（須附繕本）。如委任律師提起上訴者，
應一併繳納上訴裁判費。
中　　華　　民　　國　　111 　年　　10 　　月　 13 　日
                                 書記官  黃怡惠